【裁判字號】    89,上訴,4282
【裁判日期】    900330
【裁判案由】    貪污治罪條例等
【裁判全文】
臺灣高等法院刑事判決                  八十九年度上訴字第四二八二號
    上訴人  臺灣新竹地方法院檢察署檢察官
    被  告  丙 ○ ○
            己 ○ ○
    共  同
    選  任  曾 能 煜
    辯護人  徐 國 楨
右上訴人因被告等貪污案件，不服臺灣新竹地方法院八十八年度訴字第五二六號，中
華民國八十九年九月十五日第一審判決（起訴案號：臺灣新竹地方法院檢察署八十八
年度偵字第四一號）提起上訴，本院判決如左：
    主    文
上訴駁回。
    理    由
一、公訴意旨略以：丙○○係國軍退除役官兵輔導委員會（以下簡稱退輔會）新竹榮
    民服務處二十一區駐區連絡員，負責榮民就醫、就養、及亡故後善後處理，為依
    據法令從事公務之人員，與榮民己○○於民國（下同）八十七年二月間，共同處
    理榮民馬桂林喪葬事宜，明知處理榮民馬桂林喪葬事宜經治喪委員會決議費用為
    十一萬六千八百五十五元，丙○○、己○○二人竟共同利用職務上之機會，意圖
    為自己不法所有，於八十七年二月十日上午向辦理馬桂林喪葬儀式之康寧殯葬公
    司負責人甲○○訛稱，馬桂林喪葬事宜可報價新台幣二十萬元，其中十五萬元為
    康寧殯葬公司處理喪葬費用，另五萬元要求作為渠二人之回扣，同年三月三日上
    午丙○○與己○○至位於新竹市○○路康寧殯葬公司向甲○○詐領索取新台幣（
    下同）五萬元，甲○○當時將隨身所有二萬五千元現金交與己○○收受，並答應
    餘款二萬五千元過幾天再交付，至八十七年三月四日馬桂林出殯當天，甲○○得
    知馬桂林喪葬費用僅能核銷十萬八千元，即未再支付剩餘之回扣餘款二萬五千元
    ，致使甲○○損失五萬七千元。因認被告丙○○、己○○共同涉有貪污治罪條例
    第五條第一項第三款之對於職務上之行為收受賄賂罪嫌、同法第五款第一項第二
    款之利用職務機會詐取財物罪嫌等語。
二、按犯罪事實，應依證據認定之，無證據不得推定其犯罪事實；又不能證明被告犯
    罪者，應諭知無罪之判決，刑事訴訟法第一百五十四條、第三百零一條第一項前
    段分別定有明文。又按告訴人之告訴，係以使被告受刑事訴追為目的，是其陳述
    是否與事實相符，仍應調查其證據以資審認；又刑法上賄賂罪所謂職務上之行為
    ，係指公務員在職務範圍內所應為或得為之行為。所謂違背職務之行為，係指其
    職務範圍內不應為而為，或應為而不為者而言；又賄賂之不法報酬必須與公務員
    之職務行為違背職務行為具有一定之對價關係，苟非關於職務行為或違背職務行
    為之報酬，即不得謂為賄賂，最高法院五十二年台上字第一三○○號、五十八年
    台上字第八八四號、七十年臺上字第一一八六號分別著有判例。
三、本件公訴意旨認被告丙○○、己○○共同涉有貪污罪嫌，無非以被害人甲○○之
    指訴，及被告己○○亦自承其曾向甲○○拿取二萬五千元無訛，並經證人戊○○
    、丁○○證述在案，復有行政院國軍退除官兵輔導委員會新竹榮民服務處單身亡
    故榮民馬桂林治喪委員會會議紀錄、錄音譯文為証資為論據。訊之被告丙○○、
    己○○均矢口否認渠等有何貪污犯行，被告丙○○辯稱：其與己○○均係馬桂林
    之治喪委員，在委託甲○○代辦馬桂林喪葬事宜前，治喪委員即開會決定喪葬費
    用為十一萬六千八百五十五元，不可能向甲○○訛騙喪葬費係二十萬元，並向甲○○收取回扣，且該二萬五千元係己○○經手，一切均用在馬桂林喪葬上，並無
    甲○○所指之貪污行為等語；被告己○○辯稱：因其係馬桂林生前好友，故第一
    次受任為喪葬委員，均係基於同袍之誼，甲○○交付之二萬五千元，係委託其代
    辦馬桂林骨灰之安置，出殯當天訂購便當，僱用遊覽車及其他雜支之用，該筆款
    項均已發用在馬桂林喪葬費用上，並非其向甲○○索取之賄款等語。
四、經查：
(一)按各地區無眷亡故榮民死亡善後服務及遺產管理，依「退除役官兵死亡無人繼承
    遺產管理辦法」第十一條所訂定之「行政院退除役官兵死亡無人繼承遺產管理作
    業程序」規定，善後服務小組係由服務機構：副首長、輔導員、政風、會計、
    駐區聯絡員、管區警員、村里鄰長及親友；安置機構：副首長、輔導、會計、
    秘書、政風人員，承辦單位及親友、榮民代表等所組成，有行政院退除役官兵輔
    導委員會新竹榮民服務處八十九年七月十七日（八九）竹榮處字第二七九○號函
    及函附之「行政院退除役官兵死亡無人繼承遺產管理作業程序」各乙份在卷可憑
    （見原審卷第一０一頁至第一一六頁）。本件被告丙○○係駐區聯絡員，被告己○○係死者馬桂林之生前長官，二人於馬桂林自殺身亡之後，與戊○○、丁○○
    、乙○○等人組成馬桂林善後服務小組即馬桂林治喪委員會，業據被告丙○○、
    己○○及証人戊○○、丁○○分別供明在卷，被告丙○○、己○○與戊○○、丁○○、乙○○等人組成馬桂林治喪委員會後，即於八十七年二月十三日，在新竹
    榮民服務處召開治喪委員會議，會中決議：馬桂林因係自殺身亡，依規定不得
    進葬軍人公墓，故以火葬方式為之，骨灰暫寄存於新竹縣湖口鄉私人靈骨塔。
    准支用喪葬費用十一萬六千八百五十五元（含骨灰寄存費用），其餘二十萬元遺
    產，則由其胞弟辦理繼承等情，業據証人丁○○、戊○○於偵查中供明（見偵查
    卷第四十九頁反面至第五十一頁反面），復有馬桂林治喪委員會紀錄影本乙份在
    卷可按（見偵查卷第二十八頁及反面），且馬桂林治喪委員會係在決定治喪費用
    後，始尋找喪儀社為馬桂林辦理喪葬事宜，後委由告訴人甲○○經營之康寧葬儀
    社辦理，並當場告知馬桂林之喪葬費用等情，亦經証人丁○○於本院供明在卷（
    見本院卷第五十三頁），依此，告訴人甲○○在受託辦理馬桂林喪葬事宜時，應
    已明知馬桂林葬喪費用全部預算僅有十一萬六千八百五十五元（含骨灰寄存費用
  ）而已，被告己○○自不可能向其佯稱馬桂林之喪葬費用為二十萬元，並藉此向
    甲○○要求交付賄款五萬元，並於八十七年三月三日與丙○○共同前往甲○○經
    營之康寧葬儀社向甲○○拿取二萬五千元之賄款甚明。
(二)被告己○○、丙○○固均坦承告訴人甲○○曾交付二萬五千元予被告己○○，然
    該款被告己○○、丙○○二人已堅詞否認係甲○○交付之賄款，均辯謂係甲○○
    交付請求被告己○○代辦有關馬桂林出殯當天有關租用遊覽車、訂購便當、購買
    骨灰罐、租用靈骨塔、作七等事宜，且被告己○○確已將該款用於各該費用，計
    馬桂林之骨灰安置於私人靈骨塔計花費五千元，安置骨灰六百元，載送骨灰之計
    程車費用一千元，祭品四百元，出殯當天便當費用五千一百五十元（含飲料），
    遊覽車費四千元，司機紅包五百元，作七法事費用共計一萬零三百六十元，共計
    二萬零十元等語；經核被告丙○○、己○○確將馬桂林之骨灰安置於萬善寺，安
    置骨灰費用為五千元，並支付小費等情，業據証人萬善寺塔位管理員劉建標於原
    審結證稱：「有見過己○○，幫他們開門會另外給小紅包，安置骨灰費用是五千
    元。」等語（見原審卷第五十二頁反面至第五十三頁），另証人即負責載送馬桂
    林骨灰前往安置之計程車司機江興才亦證稱：「己○○叫伊計程車要送骨灰至萬
    善寺，從新竹縣湖口南勢村（即馬桂林住處）至萬善寺車資一千元。」等語（見
    原審卷第五十一頁反面至第五十二頁），核與證人戊○○證稱：「馬桂林之骨灰
    係放入納骨塔內，伊有一同至安置骨灰處。」等語相符（見原審卷第六十四頁反
    面），復有劉慶標出具之感謝狀影本乙份在卷可稽（見本院卷第四十二頁）。另
    馬桂林出殯公祭當日約有其身前親朋好友五、六十人參加，被告己○○並雇用一
    大型遊覽車、二台小型遊覽車，搭載參與公祭之親朋好友，參加公祭者每人並發
    送便當、飲料等，亦據証人即參加當日公祭蕭名遠及戊○○結證在卷（見原審卷
    五十一頁及反面、第五十三頁、第五十四頁反面、本院卷第三十八頁）），告訴
    人甲○○亦不否認該情，而被告己○○當日所發送之便當，係向新竹市○○路三
    十三號一樓秀膳坊精緻麵點店所購買等情，亦據証人林秀虹於本院調查時供明在
    卷（見本院卷第六十六頁），復有其出具之收據乙紙在卷可按（見本院卷第五十
    六頁）。另被告己○○當天雇用遊覽車計花費遊覽車租金四千元，司機紅包五百
    元等情，原據証人戊○○及遊覽車司機庚○○於本院調查時陳明在卷（見本院卷
    第六十六頁、第六十七頁），並有庚○○出具之証明書乙份在卷可憑（見本院卷
    第四十四頁）。。另馬桂林尾七法事共計花費一萬零三百六十元等情，亦據證人
    即馬桂林尾七法事承辦人王建儒證稱：「：馬（桂林）部分，我只作過尾七，大
    概花了一萬零三百六十元。」等語（見原審卷五十二頁），並有其提出之收據一
    紙附卷足按（見原審卷第四十三頁），足徵被告己○○、丙○○所稱之前開花費
    均信而有徵，再參以被告己○○、丙○○所為之前開支出項目，均不在告訴人甲○○受託辦理馬桂林喪葬事宜所支出之喪葬費用項目之內，除據告訴人甲○○自
    承在卷外，並有甲○○所提出之故榮民馬桂林喪事作業預定表在卷可憑（見偵查
    卷第三十一頁至第三十三頁），顯見被告己○○之支出費用已逾甲○○所交付之
    二萬五千元，何得謂被告己○○、丙○○向甲○○所拿取之二萬五千元係屬賄款
    ？並藉此向甲○○詐欺該二萬五千元？足徵告訴人甲○○之指訴不實，洵難採信
    。
(三)又該二萬五千元依甲○○所稱，係被告己○○、丙○○二人於馬桂林出殯前一日
    之八十七年三月三日向其索取等情，然被告己○○、丙○○二人均係馬桂林治喪
    委員會之委員，於八十七年二月十三日渠等所參與之馬桂林治喪委員會中已決議
    ：准支用喪葬費十一萬六千八百五十五元（含骨灰安置費用）餘二十萬元給親
    弟弟辦理繼承；火葬但骨灰因自殺不准進軍人公墓等事項，已如前述，且因馬
    桂林當時之存款已逾十三萬元，依規定退輔會並不予補助喪葬費用，亦有退輔會
    （八七）輔壹字第一五八○二號函在卷可按，被告丙○○自八十四年七月間即擔
    任退輔會駐區聯絡員，對於上開事項當知之甚詳，告訴人甲○○係康寧葬儀社負
    責人，係榮民，對於榮民死亡殯葬事宜多所接觸（見原審卷第二十五頁及反面）
    ，其對榮民亡故後喪葬之相關規定，亦當知之甚詳，被告己○○、丙○○豈可能
    向其訛詐稱尚可向退輔會支領喪葬費十萬元，馬桂林存款三十餘萬元，可報銷喪
    葬費二十萬元，實際開銷十五萬元，餘五萬元可為回扣等語？況且該五萬元苟係
    被告索取之回扣，而在甲○○僅交付二萬五千元之情形下，被告己○○、丙○○
    豈有如前述為馬桂林之喪葬事宜支出二萬七千零十元之理？且馬桂林係自殺身亡
    ，其骨灰依規定不得安置於軍人公墓，除有上開治喪委員會會議紀錄記載明確外
    ，亦有軍人公墓管理規則第九條第四款規定在卷可考，而被告等所支出之前開骨
    灰安置費用、租用遊覽車、便當等費用，均係馬桂林喪葬時之必要支出，理應由
    甲○○自承包之喪葬費用中支付，甲○○既自承其並未支出前開費用，被告己○○、丙○○指稱係甲○○委其代辦云云，即非全然無據，且符情節，否則豈不將
    馬桂林之骨灰任意棄置？至告訴人甲○○所提出其與被告己○○於八十七年七月
    二十九日之電話錄音譯文所載內容觀之，被告己○○在電話中亦未明確指陳該二
    萬五千元係回扣，亦難依該電話錄音內容，而指被告等涉犯本罪。
五、綜上所論，足徵被告丙○○、己○○所辯均堪採信，此外，復查無其他積極證據
    足資證明被告丙○○、己○○有何公訴意旨所指貪污犯行，其等犯罪自均屬不能
    証明，原審依調查証據所得，綜理全案辯論意旨，據而為被告丙○○、己○○無
    罪之諭知，依法洵無不合，檢察官上訴意旨仍執陳詞認被告等犯罪，指摘原判決
    不當，要無理由，應駁回其上訴。
六、據上論斷，應依刑事訴訟法第三百六十八條，判決如主文。
本案經檢察官張秋雲到庭執行職務。
中    華    民    國     九十     年      三        月        三十      日
                        臺灣高等法院刑事第十六庭
                                審判長法  官  許  增  男
                                      法  官  蔡  彩  貞
                                      法  官  黃  鴻  昌
右正本證明與原本無異。
如不服本判決應於收受送達後十日內向本院提出上訴書狀，其未敘述上訴之理由者並
得於提起上訴後十日內向本院補提理由書（均須按他造當事人之人數附繕本）。
                                      書記官  黃  千  鶴
中    華    民    國     九十     年      四        月        二        日


司法院資訊處製作；財團法人民間司法改革基金會備份。
